【裁判字號】    97,再易,3
【裁判日期】    970311
【裁判案由】    分配表異議之訴
【裁判全文】
臺灣高等法院臺中分院民事判決           97年度再易字第3號
再審原告  乙○○
再審被告  甲○○
上列當事人間，因分配表異議之訴事件，再審原告對於中華民國
96年11月27日本院96年度上易字第242號確定判決，提起再審之
訴，本院判決如下：
    主  文
再審之訴駁回。
再審訴訟費用由再審原告負擔。
    事實及理由
一、再審原告起訴主張：原確定判決認定系爭不動產銀行貸款新
    台幣（下同）320萬元由再審原告代為繳納分期攤還之貸款
    、本息應非系爭抵押權擔保範圍云云乙節，顯應有民事訴訟
    法第496條第1項第13款及同法第497條等再審事由：
    (一)經查系爭不動產買賣契約書第三條付款期限及方法已載明
      「(四)第四次付款：於辦妥產權移轉登記時，甲方（即再審
      原告）應付清所餘價款計參佰貳拾萬元正。本次付款乙方
      同意俟甲方就本約房地辦妥貸款時由銀行貸款支付之，倘
      貸款額度不足時應以現金補足之。」等語，可知系爭不動
      產於86年5月26日再審原告與訴外人曾懷禾（原名曾健忠
      ）結婚前由再審原告具名購買總價430萬元，其中l10萬元
      係以現金給付，餘款320萬元則以向銀行辦理貸款後給付
      。上揭320萬元既然係系爭不動產買賣價金之一部分，而
      在此部分數額範圍內再審原告縱係間接給付償還銀行貸款
      ，惟其仍屬實際有出資，亦符合系爭抵押權設定契約書約
      定「本件抵押權僅供合資承買本約擔保出資之擔保。」事
      項。
    (二)次查系爭不動產於86年6月20日設定本金最高限額390萬第
      l順位抵押權登記予亞太商業銀行，而銀行實際上核貸320
      萬元分為2筆借據（即一般貸款160萬元、勞工貸款160萬
      元），均由再審原告擔任連帶保證人，此有2件擔保放款
      借據可證。又事實上，上開銀行在審核此320萬元貸款案
      即要求申請人必須是系爭不動產之登記名義人（即曾懷禾
      ），當時並同時審酌曾懷禾之資力證明，因認債權堪慮而
      要求須有人保，故再審原告成為連帶保證人。
    (三)茲再審原告向銀行調取當年核貸案中曾懷禾提出之資力證
      明即84年度綜合所得稅額證明書，顯示其年所得總額164,
      300元；而借款金額320萬元分為2筆連本帶利約定15年及
      七年期攤還，初期按月合計須繳納約28,000元，一年則須
      繳納336,000元。俱見當年申請銀行貸款時，銀行、曾懷
      禾及再審原告均明知並可得預見嗣後曾懷禾無力負擔分期
      攤還之貸款本息時，連帶保證人即再審原告須即代償。而
      系爭抵押權之設定登記86年7月4日在上開銀行貸款之後，
      再審原告既非系爭不動產登記名義人，為有保障，上揭已
      可預見之代償債權自屬系爭抵押權所擔保之範圍；至於其
      代償債權數額於將來結算即可確定，且只要在系爭抵押權
      設定登記「權利價值」載明「新台幣參佰萬元正」範圍內
      即可優先受償。況且關於上揭抵押債權金額，初估為3,00
      0,000元，於系爭抵押權設定後由曾懷禾簽發本票乙紙，
      交再審原告收執，亦有卷足稽。
    (四)以上等情，足徵原確定判決認定「足見係因貸款後，曾懷
      禾無力清償，而由被上訴人代償，此於設定系爭抵押權時
      ，應非被上訴人與曾懷禾已預見其嗣後將無力負擔分期攤
      還之貸款本息，而為其妻即被上訴人預先設定『代償』之
      擔保，應非其抵押權擔保範圍…是設定系爭抵押權時，被
      上訴人並不知將來有『代償』分期攤還之貸款本息之情事
      ，亦不知將來需『代償』分期攤還之貸款本息之債權數額
      …顯非當事人真意…」云云乙節，非但與事實有出入，且
      更應屬臆測之論斷。
    (五)上述放款借據證物，其中借款期限自86年6月26日至93年6
      月26日止之擔保放款借據，係屬再審原告在前訴訟程序已
      知存在文件，但因當時未能檢出致不得使用者。茲檢出此
      證物即屬民事訴訟法第496條第l項第13款所謂得使用未經
      斟酌之證物，再審原告提起再審之訴，洵屬合法有據。
    (六)上述曾健忠84年度綜合所得稅額證明書證物，係再審原告
      於判決確定後向銀行申請所調得之書證，應屬民事訴訟法
      第496條第l項第13款所謂「當事人發見未經斟酌之證物或
      得使用之證物者」；且如經斟酌可受較有利益之裁判，理
      由詳如前述。足徵再審原告提起再審之訴具有再審理由，
      堪予認定。
    (七)另查再審原告在前審程序已提出本票及擔保放款借據等證
      物，而原確定判決未於判決理由中說明無斟酌或調查之必
      要；惟該等證物攸關系爭抵押權所擔保之範圍及擔保債權
      之數額等爭點，理由已詳如上述。參照民事訴訟法第497
      條規定「依第466條不得上訴於第三審法院之事件，除前
      條規定外，其經第二審確定之判決，如就足影響於判決之
      重要證物，漏未斟酌，或當事人有正當理由不到場，法院
      為一造辯論判決者，亦得提起再審之訴。」等語，足徵原
      確定判決亦有民事訴訟法第497條所定之再審理由，自應
      予廢棄。
    (八)綜上所述，再審原告提起本件再審之訴為有理由，求為判
      決：(1)原確定判決廢棄；(2)上廢棄部分，駁回再審被告之
      訴；(3)再審及前審之訴訟費用由再審被告負擔。
二、按再審之訴顯無再審理由者，得不經言詞辯論，以判決駁回
    之，民事訴訟法第502條第2項定有明文。又民事訴訟法第49
    6條第1項第13款所謂當事人發見未斟酌之證物，係指前訴訟
    程序事實審之言詞辯論終結前已存在之證物，因當事人不知
    有此，致未經斟酌，現始知之，或雖知有此不能使用，現始
    得使用者而言。是事實審言詞辯論終結前未存在之證物，或
    已存在並能利用而不提出，或已提出之證物，均不得據為本
    項之再審理由。再者，同法第497條規定之如就足以影響於
    判決之重要證物，漏未斟酌者，係指第二審言詞辯論終結前
    ，已存在並已為證據聲明之證據，而第二審並未認為不必要
    而忽略證據未為調查，或已為調查而未就其調查之結果予以
    判斷者而言。且民事訴訟法第496第1項第13款及第497條前
    段規定，乃為相對的再審理由，必須有影響於確定判決結果
    者，始得據以提起再審之訴。
三、原確定判決係以：按抵押權所擔保者為原債權、利息、遲延
    利息，及實行抵押權之費用；但契約另有訂定者，不在此限
    ，民法第861條定有明文。又抵押權所擔保之債權，原可由
    契約當事人自行訂定，此觀民法第861條但書之規定自明。
    故契約當事人如訂定以將來可發生之債權為被擔保債權，自
    非法所不許。被上訴人前開出資868,335元部分，均屬因合
    資購買系爭不動產所為出資，自為系爭抵押權之擔保範圍，
    被上訴人於該868,335元之債權範圍內，自得就系爭房地之
    拍賣價金主張優先受償。至上訴人主張被上訴人「代償」分
    期攤還之貸款本息1,580,475元並非系爭抵押權所擔保範圍
    ，而不應列入分配，為有理由，此部分上訴人之上訴意旨指
    摘原判決不當，求予廢棄改判，為有理由，應予准許，經剔
    除後，系爭分配表次序5，被上訴人乙○○應受分配2,324,5
    45元，應更正為868,335元等為其論斷基礎，因而為再審原
    告部分敗訴判決。雖再審原告提出擔保放款借據2件、綜合
    所得稅額證明書證物，主張其中借款期限自86年6月26日至
    93年6月26日止之擔保放款借據，係屬再審原告在前訴訟程
    序已知存在文件，但因當時未能檢出致不得使用者。茲檢出
    此證物即屬民事訴訟法第496條第l項第13款所謂得使用未經
    斟酌之證物云云，惟查：
  (一)本件再審原告於前訴訟程序中即已提出亞太商業銀行借款期
    限自86年6月26日至93年6月26日止之擔保放款借據乙紙為證
    （參原確定判決第7頁第19行所載，即附於原第一審卷第69
    至70頁），雖借款期限自86年6月26日至93年6月26日止之擔
    保放款借據乙紙，再審原告未於前訴訟程序提出，然再審原
    告既於前訴訟程序已提出另紙擔保放款借據為證，而此2紙
    擔保放款借據應為同時簽立，為何再審原告於前訴訟程序未
    能一併提出本件再審所主張之借款期限自86年6月26日至93
    年6月26日止之該紙擔保放款借據，再審原告顯有能利用而
    不提出之情形，自亦不得據為本項之再審理由。再審原告主
    張當時未能檢出致不得使用者云云，並未舉證以實其說，顯
    難憑採。又再審原告提出曾健忠84年度綜合所得稅額證明書
    ，主張係再審原告於判決確定後向銀行申請所調得之書證，
    應屬民事訴訟法第496條第l項第13款所謂「當事人發見未經
    斟酌之證物或得使用之證物者」云云，惟曾健忠84年度綜合
    所得稅額證明書於前訴訟程序事實審之言詞辯論終結前已存
    在，再審原告係因不知有此，致未經斟酌，現始知之？或雖
    知有此不能使用，現始得使用？均未見再審原告提出說明如
    何該當民事訴訟法第496條第l項第13款規定之再審事由，是
    其此部分之張主亦屬無據。
  (二)再者，民事訴訟法第496第1項第13款及第497條前段規定，
    乃為相對的再審理由，即再審原告主張未經斟酌之證物必須
    有影響於確定判決結果，可受較有利益之裁判者，始得據以
    提起再審之訴。而判斷是否可受較有利益之裁判，係指從證
    物本身作形式上觀察，足認再審原告可受較有利益之裁判者
    而言。查原確定判決認再審原告「代償」分期攤還之貸款本
    息，非系爭抵押權所擔保之範圍，係以【再審原告分期攤還
    之貸款本息，其繳納義務人為借款人曾懷禾，再審原告亦自
    承其係「代償」，足見係因貸款後，曾懷禾無力清償，而由
    再審原告代償，此於設定系爭抵押權時，應非再審原告與曾
    懷禾已預見其嗣後將無力負擔分期攤還之貸款本息，而為其
    妻即再審原告預先設定「代償」之擔保，應非其抵押權擔保
    範圍；尤其依最高法院91年度台上字第1955號判決意旨所示
    ，其將來發生之債權，以「其數額已經預定者」，倘依當事
    人合意之內容及登記上之記載，無從特定其擔保債權之範圍
    時，應係違反抵押權設定之從屬性，是設定系爭抵押權時，
    再審原告並不知將來有「代償」分期攤還之貸款本息之情事
    ，亦不知將來需「代償」分期攤還之貸款本息之債權數額，
    倘認曾懷禾為再審原告所設定之系爭抵押權亦擔保「此無從
    特定其擔保之債權範圍」時，將因違反抵押權設定之從屬性
    而無效，此項解釋顯非當事人之真意】為據，理由已詳為說
    明，即令斟酌再審原告本件主張之擔保放款借據、曾健忠84
    年度綜合所得稅額證明書之證據，於系爭抵押權設定之初亦
    無法特定再審原告將來需「代償」分期攤還貸款本息之債權
    數額，仍不足以動搖原確定判決之基礎。
四、末按再審原告主張在前審程序已提出本票及擔保放款借據等
    證物，而原確定判決未於判決理由中說明無斟酌或調查之必
    要，原確定判決亦有民事訴訟法第497條所定之再審理由云
    云，惟民事訴訟法第497條規定所謂就足影響於判決之重要
    證物漏未斟酌，係指足以影響判決基礎之重要證物，雖在前
    訴訟程序業已提出，然未經確定判決加以斟酌者而言，或則
    忽視當事人聲明之證據而不予調查，或則就依聲請或職權調
    查之證據未為判斷，均不失為漏未斟酌，且以該證物足以動
    搖原確定判決基礎者為限。若於判決理由項下說明無調查之
    必要，或縱經斟酌亦不足以影響判決基礎之意見，即與漏未
    斟酌有間，不得據為本條所定之再審理由。查原確定判決書
    之理由七已載明「本件待證事實已臻明瞭，兩造其餘攻擊防
    禦方法及舉證與判決之結果不生影響，爰不一一詳為審酌」
    ，已說明其餘之舉證及攻擊防禦方法，經原確定判決審酌後
    因與判決結果無涉，無庸論述，自無再審原告所指漏未斟酌
    情事。
五、綜上所述，本件再審原告以原確定判決有民事訴訟法第496
    條第1項第13款、第497條之再審事由，提起再審之訴，顯無
    理由，爰不經言詞辯論，逕以判決駁回之。
六、據上論結，本件再審之訴顯無理由，爰依民事訴訟法第502
    條第2項、第78條、第85條第1項前段，判決如主文。
中    華    民    國    97    年    3     月    11    日
                  民事第五庭    審判長法  官  林陳松
                                      法  官  鄭金龍
                                      法  官  王重吉
以上正本係照原本作成。
不得上訴。
                                      書記官  林玉惠
中    華    民    國    97    年    3     月    12    日
                                                      Ａ


司法院資訊處製作；財團法人民間司法改革基金會備份。
